---
title: "Exam"
author: "Angelo Capasso e Mariateresa Russo"
format: html
editor: visual
---

```{r setup, include = FALSE, echo = FALSE}
library(tidymodels)
library(tidyverse)
library(GGally)
library(ggplot2)
library(FactoMineR)
library(factoextra)
library(Rdimtools)
library(readr)
library(janitor)
library(knitr)
library(patchwork)
library(gridExtra)
library(lattice)
library(plotly)
library(clustrd)
library(mclust)
library(cluster)
library(VIM)
library(rpart)
library(kknn)
library(dplyr)
library(tidyr)
library(purrr)
library(rattle)
library(iml)
library(lime)
library(pheatmap)
library(treemapify)
```

```{r, echo = FALSE, warning=FALSE, include=FALSE}
support2 <- read_csv("support2.csv")

data = support2
```

# Preprocessing 1

Ricodifica corretta per i nomi delle colonne

```{r, include=FALSE}
colnames(data) <- c("id", "age", "death", "sex", "hospdead", "slos", "d.time", "dzgroup", "dzclass", "num.co", "edu", "income", "scoma", "charges", "totcst", "totmcst", "avtisst", "race", "sps", "aps", "surv2m", "surv6m", "hday", "diabetes", "dementia", "ca", "prg2m", "prg6m", "dnr", "dnrday", "meanbp", "wblc", "hrt", "resp", "temp", "pafi", "alb", "bili", "crea", "sod", "ph", "glucose", "bun", "urine", "adlp", "adls", "sfdm2")

support2_na_analysis = data

data |> 
  glimpse()
```

Prima ricodifica (type delle variabili) e scarto delle variabili derivate da modelli statistici

```{r}
data = data |>
  mutate(
    across(c(where(is.character), death, hospdead, 
                  diabetes, income, dementia), ~ factor(.x))
  ) |> 
  select(-c(id, scoma, sps, surv2m, surv6m, sfdm2))
```

# Esplorative Data Analysis

## Missing values

Conteggio dei valori mancanti

```{r}
missing_summary <- tibble(
  variabile = names(data),
  n_na      = colSums(is.na(data)),
  perc_na   = colMeans(is.na(data)) * 100
) |>
  filter(n_na > 0) |>         
  arrange(desc(perc_na))

missing_summary

ggplot(missing_summary, aes(x = reorder(variabile, perc_na), y = perc_na)) +
  geom_col(fill = "#8FD4B8") +
  coord_flip() +
  labs(title = "Variabili con valori mancanti",
       x = "Variabile", y = "% NA")
```

Analisi dettagliata degli Na delle prime 4 variabili con più Na

```{r}
vars <- c("bun", "urine", "glucose", "adlp")

data |> 
  filter(death == "1") |> 
  summarise(across(all_of(vars), ~ sum(is.na(.)))) |> 
  pivot_longer(everything(),
               names_to = "variabile",
               values_to = "n_mancanti")
```

adlp è una variabile compilata dal paziente: siccome presenta più del 60% di Na, si valuta l'esclusione

## Outlier detection

Outlier detection usando IQR Rule

```{r}
data |> 
  select(where(is.numeric)) |>
  map_df(function(x){
    Q1 <- quantile(x, 0.25, na.rm = TRUE)
    Q3 <- quantile(x, 0.75, na.rm = TRUE)
    IQR <- Q3 - Q1
    tibble(
      n_outlier = sum(x < Q1 - 1.5*IQR | x > Q3 + 1.5*IQR, na.rm = TRUE),
      perc_outlier = mean(x < Q1 - 1.5*IQR | x > Q3 + 1.5*IQR, na.rm = TRUE)*100
    )
  }) |>
  mutate(variabile = names(data |> select(where(is.numeric)))) |>
  select(variabile, everything()) |>
  arrange(desc(n_outlier))
```

Visualizzo la distribuzione delle variabili con circa il 10% di outliers

```{r}
vars <- c("hday", "crea", "bili", "charges",
          "dnrday", "slos", "totcst", "totmcst")

data_num <- data[, vars]

box_plots <- list()
density_plots <- list()
for(v in vars){
  box_plots[[v]] <- bwplot(~ get(v), data = data,
                                    main = paste("Density plot of", v),
                                    xlab = v,
                                    col = "steelblue",
                                    plot.points = FALSE)
}
for(p in box_plots) print(p)


box_plots <- list()
for(v in vars){
  density_plots[[v]] <- densityplot(~ get(v), data = data,
                                    main = paste("Density plot of", v),
                                    xlab = v,
                                    col = "steelblue",
                                    plot.points = FALSE)
}
for(p in density_plots) print(p)
```

## Numerical Features

### Correlation matrix

```{r}
num_data <- data[, sapply(data, is.numeric)]

corr_mat <- cor(num_data, use = "pairwise.complete.obs")

levelplot(
  corr_mat,
  scales = list(x = list(rot = 45)),
  xlab = "Variabili",
  ylab = "Variabili",
  main = "Heatmap delle correlazioni",
  col.regions = colorRampPalette(c("#2A5783", "white", "#F07F28"))(100)
)
```

### Density plot

```{r}
num_data %>%
  pivot_longer(cols = everything(), names_to = "variabile", values_to = "valore") %>%
  ggplot(aes(x = valore)) +
  geom_density(fill = "#8FD4B8", alpha = 0.6) +
  facet_wrap(~ variabile, scales = "free", ncol = 4) +  # griglia con 4 colonne
  labs(title = "Density plot delle variabili numeriche",
       x = "Value",
       y = "Density") 

```

Variabili come prg6m, prg2m sembrano avere distribuzioni discrete o con pochi valori distinti: si potrebbero trattare come categoriche

charges, totcst, totmcst mostrano code lunghe: candidate per trasformazioni logaritmiche

adlp, adls, num.co: mostrano più picchi

### Hierarchical Clustering

```{r}
dist_mat <- as.dist(1 - corr_mat)

hc <- hclust(dist_mat, method = "complete")

plot(hc, main = "Hierarchical Clustering")
```

## Categorical Features

```{r, warning=FALSE}
data %>%
  select(where(is.factor)) %>%
  pivot_longer(cols = everything(), names_to = "variabile", values_to = "valore") %>%
  ggplot(aes(x = valore, y = ..prop.., group = 1, fill = valor)) +
  geom_bar(fill = "#8FD4B8") +
  facet_wrap(~ variabile, scales = "free") +
  scale_y_continuous(labels = scales::percent_format()) +
  labs(title = "Distribuzione percentuale delle variabili categoriali",
       x = "Categoria", y = "Percentuale") +
  theme_minimal(base_size = 12) +
  theme(axis.text.x = element_text(angle = 45, hjust = 1),
        legend.position = "none",
        strip.text = element_text(size = 10))

```

# Preprocessing 2

## Manage missing values

Rimozione Variabili con molti valori mancanti (+ del 30%)

```{r}
data <- data |> select(-c(
  adlp, urine, glucose, bun, totmcst, alb, adls, bili, pafi, ph,
  prg2m, edu, prg6m, totcst))
```

Rimozione variabili molto correlate

```{r}
data <- data |> 
  select(-c(avtisst, dnrday))
# adls adlp
# totmcst totcst charges
# aps avtisst
# dnrday slos

tot_data = data
```

Restanti variabili

```{r}
tibble(
  variabile = names(data),
  n_na      = colSums(is.na(data)),
  perc_na   = colMeans(is.na(data)) * 100
) |>
  filter(n_na > 0) |>         
  arrange(desc(perc_na))
```

Imputazione valori mancanti delle restanti variabili

```{r}
data <- data |>
  mutate(income = fct_explicit_na(income, na_level = "nd"),
        id = seq(1:nrow(data)))

set.seed(6)
data_imp <- kNN(data, variable = c("wblc","charges","crea","race","dnr"), k = 5)

```

```{r}
data_imp = data_imp |> 
  select(-c(wblc_imp, charges_imp, crea_imp, race_imp, dnr_imp))
```

## Feature Scaling

```{r}
data_scaled = data_imp |> 
  select(-id) |> 
  mutate(across(
    where(is.numeric),
    ~ as.numeric(scale(.x))
  )) |> 
  mutate(id = data$id)

data_scaled <- data_scaled |> 
  na.omit() 
```

# Unsupervised Learning

## 👎 PCA + Kmeans (tutte le variabili numeriche)

```{r, warning=FALSE, }
num_data_scaled <- data_scaled |>
  select(where(is.numeric)) |> 
  select(-id)

num_data_red = data |> 
  select(where(is.numeric))

ggpairs(
  num_data_scaled,
  lower = list(
    continuous = wrap("points", size = 0.8, alpha = 0.6, colour = "darkorange")
  ),
  progress = FALSE   # <-- disattiva i messaggi di avanzamento
)
```

```{r}
set.seed(6)

split <- initial_split(data_scaled, prop = 0.8, strata = death)
train <- training(split)
test  <- testing(split)

folds <- vfold_cv(train, v = 10, strata = death)
```


PCA, Scelta del numero ragionevole di componenti

```{r}
pca <- prcomp(num_data_scaled, scale. = FALSE)
fviz_eig(pca, addlabels = TRUE, ylim = c(0, 25))
```

scelta del numero ottimale di gruppi da identificare tramite silhouette

```{r}
fviz_nbclust(pca$x[, 1:3], FUNcluster = kmeans, method = "silhouette")
```

algoritmo kmeans sulle prime 3 PC

```{r}
set.seed(6)  
km_res <- kmeans(pca$x[, 1:3], centers = 2, nstart = 25)

# Data frame con i primi 3 PC e cluster
pca_clusters <- as.data.frame(pca$x[, 1:3])
colnames(pca_clusters) <- c("PC1", "PC2", "PC3")
pca_clusters$cluster <- as.factor(km_res$cluster)

# Plot 3D con Plotly
library(plotly)

p3d <- plot_ly(
  data = pca_clusters,
  x = ~PC1,
  y = ~PC2,
  z = ~PC3,
  type = "scatter3d",
  mode = "markers",
  color = ~cluster,        # cluster come fattore
  colors = "Set2",         # palette di colori
  marker = list(size = 3)  # dimensione dei punti
) %>%
  layout(
    title = "3D K-means clustering sui primi 3 PC",
    scene = list(
      xaxis = list(title = "PC1"),
      yaxis = list(title = "PC2"),
      zaxis = list(title = "PC3")
    )
  )

p3d

```

## 👎RKM (3 variabili)

```{r}
res_cluspca <- num_data_scaled |>
  select(meanbp, hrt, temp) %>% 
  cluspca(ndim = 2, nclus = 4, method = "RKM")

coords <- as.data.frame(res_cluspca$obscoord)
coords$cluster <- as.factor(res_cluspca$cluster)

ggpairs(coords, columns = 1:2, aes(color = cluster))

sil <- silhouette(res_cluspca$cluster, dist(res_cluspca$obscoord))
mean_sil <- mean(sil[, 3])
cat('\nsilhouette: ', mean_sil)

```

## 👎 FKM (3 variabili)

```{r}
res_cluspca <- num_data_scaled |> 
  select(meanbp, hrt, temp) %>% 
  cluspca(ndim = 2, nclus = 4, method = "FKM")

coords <- as.data.frame(res_cluspca$obscoord)
coords$cluster <- as.factor(res_cluspca$cluster)

ggpairs(coords, columns = 1:3, aes(color = cluster))

sil <- silhouette(res_cluspca$cluster, dist(res_cluspca$obscoord))
mean_sil <- mean(sil[, 3])
cat('\nsilhouette: ', mean_sil)
```

Sembra non ci siano variabili che 'causano rumore'

## ✅Kmeans (3 variabili)

Variabili che agiscono con maggiore intensità sulla prima componente, la quale sembra discriminare due gruppi Diagramma di dispersione tra: 1) frequenza cardiaca del paziente e pressione del sangue media del paziente (misurate al terzo giorno); 2) frequenza cardiaca del paziente e temperatura del paziente (misurate al terzo giorno); 3) pressione media del sangue del paziente e temperatura del paziente (misurate al terzo giorno);

```{r}
ggpairs(
  num_data_scaled |> select(hrt, meanbp, temp),
  lower = list(
    continuous = wrap("points", size = 0.8, alpha = 0.6, colour = "darkorange")
  )
)
```

Semplice K-means su queste 3 variabili più discriminanti

```{r}
data_scaled |> 
  select(meanbp, hrt, temp) |> 
  fviz_nbclust(kmeans, method = "silhouette")

data_simple_kmeans = data_scaled |>
  select(meanbp, hrt, temp)

km_simple <- kmeans(data_simple_kmeans, centers = 8, nstart = 200)

p3d <- plotly::plot_ly(
      x = data_simple_kmeans$meanbp,
      y = data_simple_kmeans$hrt,
      z = data_simple_kmeans$temp,
      type = "scatter3d",
      mode = "markers",
      color = factor(km_simple$cluster),
      colors = "Set1",
      marker = list(size = 3)
    ) |>
      layout(
        title = "3D K-means clustering (meanbp, hrt, temp)",
        scene = list(
          xaxis = list(title = "meanbp"),
          yaxis = list(title = "hrt"),
          zaxis = list(title = "temp")
        )
      )

p3d
```

## 👎✅GMM (3 variabili)

```{r}
GMM = Mclust(num_data_scaled, G = 4, modelNames = "EII")
```

```{r}
data_scaled |>
  # 1. Selezione variabili numeriche e rimozione NA
  select(where(is.numeric)) |>
  select(-id) |> 
  (\(df_num) {
    pca_res <- PCA(df_num, ncp = 4, graph = FALSE)
    pcs <- as.data.frame(pca_res$ind$coord[, 1:2])

    p2 <- fviz_nbclust(pcs, kmeans, method = "silhouette") + ggtitle("Silhouette")
    print(p2)
    
    km <- kmeans(pcs, centers = 2, nstart = 100)
    
    fviz_cluster(
      km,
      data = pcs,
      geom = "point",
      label = "none",
      ellipse = FALSE,
      ggtheme = theme_minimal()
    )
  })()
```

## ✅MCA + Kmeans (tutte le variabili categoriche)

mca con 4 componenti

```{r, warnings=FALSE}
cat_data <- data_scaled |> select(where(is.factor))

res_mca <- MCA(cat_data, ncp = 4, graph = TRUE)
fviz_screeplot(res_mca, addlabels = TRUE)
```

Scelta del numero ottimale di cluster (silhouette)

```{r}
fviz_nbclust(res_mca$ind$coord, kmeans, method = "silhouette")
```

K-means sui primi 3 assi MCA

```{r}
set.seed(6)
km_res <- kmeans(res_mca$ind$coord[, 1:3], centers = 4, nstart = 25)

mca_clusters <- as.data.frame(res_mca$ind$coord[, 1:3])
colnames(mca_clusters) <- c("Dim1", "Dim2", "Dim3")
mca_clusters$cluster <- as.factor(km_res$cluster)

p3d <- plot_ly(
  data = mca_clusters,
  x = ~Dim1,
  y = ~Dim2,
  z = ~Dim3,
  type = "scatter3d",
  mode = "markers",
  color = ~cluster,
  colors = "Set2",
  marker = list(size = 3)
) %>%
  layout(
    title = "3D K-means clustering su MCA",
    scene = list(
      xaxis = list(title = "Dim1"),
      yaxis = list(title = "Dim2"),
      zaxis = list(title = "Dim3")
    )
  )

p3d

sil <- silhouette(km_res$cluster, dist(res_mca$ind$coord[, 1:3]))
mean_sil <- mean(sil[, 3])
cat("\nsilhouette:", mean_sil)

xyplot(
  Dim3 ~ Dim1,
  data = mca_clusters,
  groups = cluster,
  auto.key = list(columns = 4, title = "Cluster"),
  par.settings = list(superpose.symbol = list(pch = 19, col = RColorBrewer::brewer.pal(4, "Set2"))),
  xlab = "Dimensione 1",
  ylab = "Dimensione 3",
  main = "K-means clustering su MCA (Dim1 vs Dim3)"
)

```

## ✅✅MCA + Kmeans (3 numeriche categorizzate + tutte categoriche)
categorizzare le 3 numeriche e fare MCA globale 
```{r}
num_vars <- data_scaled |> select(meanbp, hrt, temp)

stats <- num_vars |> summarise(across(everything(), list(min=min, med=median, max=max))) |> as.list()

fuzzy_encoded <- num_vars |> mutate(
  meanbp_low  = pmax(0, (stats$meanbp_med - meanbp)/(stats$meanbp_med - stats$meanbp_min)),
  meanbp_mid  = pmax(0, 1 - abs(meanbp - stats$meanbp_med)/(stats$meanbp_max - stats$meanbp_min)),
  meanbp_high = pmax(0, (meanbp - stats$meanbp_med)/(stats$meanbp_max - stats$meanbp_med)),
  
  hrt_low  = pmax(0, (stats$hrt_med - hrt)/(stats$hrt_med - stats$hrt_min)),
  hrt_mid  = pmax(0, 1 - abs(hrt - stats$hrt_med)/(stats$hrt_max - stats$hrt_min)),
  hrt_high = pmax(0, (hrt - stats$hrt_med)/(stats$hrt_max - stats$hrt_med)),
  
  temp_low  = pmax(0, (stats$temp_med - temp)/(stats$temp_med - stats$temp_min)),
  temp_mid  = pmax(0, 1 - abs(temp - stats$temp_med)/(stats$temp_max - stats$temp_min)),
  temp_high = pmax(0, (temp - stats$temp_med)/(stats$temp_max - stats$temp_med))
) |> 
  select(-c(meanbp, temp, hrt))

meanbp_cat <- factor(c("low","mid","high")[max.col(fuzzy_encoded[,c("meanbp_low","meanbp_mid","meanbp_high")])])
hrt_cat    <- factor(c("low","mid","high")[max.col(fuzzy_encoded[,c("hrt_low","hrt_mid","hrt_high")])])
temp_cat   <- factor(c("low","mid","high")[max.col(fuzzy_encoded[,c("temp_low","temp_mid","temp_high")])])

categorical_vars <- data_scaled |> select_if(is.factor)
categorical_vars_ext <- categorical_vars |> 
  mutate(meanbp_cat = meanbp_cat,
         hrt_cat    = hrt_cat,
         temp_cat   = temp_cat) |> 
  select(-income)   # se vuoi escludere income

```



```{r}
#MCA
res.mca_vars <- MCA(categorical_vars_ext, graph = FALSE)
fviz_mca_var(res.mca_vars, repel = TRUE) 

#KMEANS
coords_mca <- res.mca_vars$ind$coord[,c(1,3)]
fviz_nbclust(coords_mca, kmeans, method = "silhouette")

set.seed(6)
res.mca_kmeans <- kmeans(coords_mca, centers = 4, nstart = 25)
fviz_cluster(res.mca_kmeans, data = coords_mca,
             geom = "point",
             labelsize = 4,
             main = "K-means + MCA")

```

## -----FAMD

Si riescono a distinguere due gruppi di pazienti:
il primo gruppo (quello in alto) è associato alle malattie oncologiche, il secondo (quello più numeroso) è caratterizzato da pazienti da malattie cardiopolmonari.
```{r}
set.seed(123)
res_famd <- train |> 
  select(-id) |> 
  FAMD(ncp = 5, graph = TRUE)

# Scree plot per valutare quante dimensioni mantenere
fviz_screeplot(res_famd)
```

applicazione del kmeans con FAMD
```{r}
coords_famd <- res_famd$ind$coord   # matrice n_individui x ncp

fviz_nbclust(coords_famd, kmeans)
set.seed(123)  # per riproducibilità
famd_km_res <- kmeans(coords_famd, centers = 2, nstart = 25)
```

creazione del dataframe FAMD
```{r}
coords_famd = as.data.frame(coords_famd)

colnames(coords_famd) = c("Dim1", "Dim2", "Dim3", "Dim4", "Dim5")

coords_famd$cluster = famd_km_res$cluster
```


Grafico per visualizzare la divisione in clusters: pazienti con malattie oncologiche vs malattie cardiopolmonari
```{r}
ggplot(coords_famd, aes(x = Dim1, y = Dim2, color = factor(cluster))) +
  geom_point(size = 1, alpha = 0.7) +
  labs(title = "Scatterplot FAMD-Kmeans",
       x = "Dim 1",
       y = "Dim 2",
       color = "Cluster") +
  theme_minimal()
```

Applicazione del metodo sul test set
```{r}
res_famd_test <- predict(res_famd, newdata = test)

coords_test <- as.data.frame(res_famd_test$coord)

colnames(coords_test) = c("Dim1", "Dim2", "Dim3", "Dim4", "Dim5")

# Assegna ogni individuo al cluster più vicino
test$cluster <- apply(coords_test, 1, function(x) {
  which.min(colSums((t(famd_km_res$centers) - x)^2))
})
```


Grafico FAMD-Kmeans su test set
```{r}
ggplot(coords_test, aes(x = Dim1 , y = Dim2 , color = factor(test$cluster))) +
  geom_point(size = 3, alpha = 0.7) +
  labs(title = "Scatterplot FAMD-Kmeans (Test set)",
       x = "Dim 1",
       y = "Dim 2",
       color = "Cluster") +
  theme_minimal()
```

Applicazione ranger cluster ~ tutte le variabili non usate nel cluster e stampa della feature importance
```{r}
library(ranger)

# 1. Left join su id
joined <- support2_na_analysis %>%
  inner_join(train %>% select(id), by = "id")

# 2. Identificare le colonne comuni
common_cols <- intersect(colnames(support2_na_analysis), colnames(train))

# 3. Selezionare solo le variabili di support2_na_analysis non presenti in train
support_vars <- setdiff(colnames(support2_na_analysis), common_cols)

joined$cluster = coords_famd$cluster

# 4. Costruire dataset finale con cluster come risposta
data_RF <- joined %>%
  select(all_of(support_vars), cluster) |> 
  select(-c(sfdm2, surv2m, sps, surv6m))

# 5. Random Forest
set.seed(123)
rf_model <- ranger(cluster ~ ., data = data_RF, mtry = 4, importance = "impurity_corrected")

importance_df <- data.frame(
  variable = names(rf_model$variable.importance),
  importance = rf_model$variable.importance
)

# 2. Ordinare per importanza
importance_df <- importance_df[order(importance_df$importance, decreasing = TRUE), ]

# 3. Plot con ggplot2 (top 20 variabili)
ggplot(head(importance_df, 20), aes(x = reorder(variable, importance), y = importance)) +
  geom_bar(stat = "identity", fill = "steelblue") +
  coord_flip() +
  labs(title = "Feature Importance",
       x = "Feature",
       y = "Importance") +
  theme_minimal()
```



#Na evaluation FAMD

```{r}
# --- Step 1: Percentuali di NA per variabile e cluster ---
na_summary <- data_RF %>%
  group_by(cluster) %>%
  summarise(across(everything(), ~ mean(is.na(.)) * 100))

# Heatmap delle percentuali di NA
mat <- as.matrix(na_summary[,-1])
rownames(mat) <- paste("Cluster", na_summary$cluster)

pheatmap(mat,
         cluster_rows = FALSE,
         cluster_cols = FALSE,
         main = "NA percentage by cluster")
```



```


## Evaluate Results
variabili più influenti di ogni dimensione fattoriale MCA
```{r}
# Descrizione delle dimensioni MCA
dim_desc <- dimdesc(res.mca_vars, axes = 1:3)

# Variabili più influenti per Dim1
dim_desc[[1]]$quali

# Variabili più influenti per Dim2
dim_desc[[2]]$quali

# Variabili più influenti per Dim3
dim_desc[[3]]$quali
```

### -----Surrogate Model

modello supervisionato, mettere variabili che non hanno partecipato al cluster

```{r}
sur_mod_dataframe <- data.frame(
  cluster = res.mca_kmeans$cluster,
  income = categorical_vars$income,
  slos = data_scaled$slos,
  sod = data_scaled$sod,
  n_comorbidity = data_scaled$num.co,
  charges = data_scaled$charges, 
  wblc = data_scaled$wblc,
  age = data_scaled$age,
  d.time = data_scaled$d.time,
  resp = data_scaled$resp,
  crea = data_scaled$crea
)

surrogate_model <- rpart(
  cluster ~ .,
  data = sur_mod_dataframe,
  method = "class",
  control = rpart.control(
    minsplit = 250,   # più basso → più scissioni
    cp = 0.01,       # meno penalizzazione → più variabili entrano
    maxdepth = 30    # albero più profondo
  )
)

fancyRpartPlot(surrogate_model)
```

### NA Evaluation

valutare variabili con missing dopo il clustering

```{r}
categorical_vars_with_id = categorical_vars_ext |> 
  mutate(id = data_scaled$id)

data_joined <- support2_na_analysis %>%
  mutate(id = data$id) |> 
  dplyr::semi_join(categorical_vars_with_id, by = "id") |> 
  mutate(cluster = res.mca_kmeans$cluster)
```



```{r}
vars_with_missing10 <- data_joined %>%
  summarise(across(everything(), ~ mean(is.na(.))*100)) %>%
  pivot_longer(cols = everything(), names_to = "variable", values_to = "pct_missing") %>%
  filter(pct_missing >= 10) %>%
  pull(variable)

# Dataset filtrato con cluster + variabili selezionate
data_missing10 <- data_joined %>%
  select(cluster, all_of(vars_with_missing10))

# Analisi dei mancanti per cluster (percentuali)
missing_by_cluster <- data_missing10 %>%
  group_by(cluster) %>%
  summarise(across(everything(), ~ sum(is.na(.)), .names = "na_{col}")) %>%
  pivot_longer(-cluster, names_to = "variable", values_to = "na_count")


# Calcola il totale di NA per variabile (su tutti i cluster)
total_missing <- missing_by_cluster %>%
  group_by(variable) %>%
  summarise(total_na = sum(na_count))

# Calcola la percentuale di NA di ciascun cluster rispetto al totale della variabile
missing_pct_by_cluster <- missing_by_cluster %>%
  left_join(total_missing, by = "variable") %>%
  mutate(pct_missing_cluster = (na_count / total_na) * 100)

# Barplot stacked: distribuzione % dei NA per variabile
p1 <- ggplot(missing_pct_by_cluster, aes(x = variable, y = pct_missing_cluster, fill = factor(cluster))) +
  geom_bar(stat = "identity", position = "stack") +
  coord_flip() +
  labs(title = "Distribuzione percentuale dei missing per variabile nei cluster",
       x = "Variabile", y = "% dei missing (per cluster)", fill = "Cluster")

# Heatmap: percentuale di missing per variabile × cluster
p2 <- ggplot(missing_pct_by_cluster, aes(x = variable, y = factor(cluster), fill = pct_missing_cluster)) +
  geom_tile(color = "white") +
  scale_fill_gradient(low = "white", high = "red") +
  labs(title = "Percentuale dei missing per variabile e cluster",
       x = "Variabile", y = "Cluster", fill = "% dei missing") +
  theme(axis.text.x = element_text(angle = 45, hjust = 1))

# 5. Visualizza entrambi i grafici
p1
p2
```
da questi risultati emerge che i NA cadono molto nel cluster 1: potrebbero non essere random

ipotetico profilo paziente per i NA in questione
```{r}
data_missing10 = data_missing10 |> 
  mutate(cluster3 = as.integer(ifelse(cluster == 3, 1, 0)))

data_joined = data_joined |> 
  mutate(cluster3 = as.integer(ifelse(cluster == 3, 1, 0)))
```

variabili con molti NA nello stesso cluster: num.co, charges

```{r}
data_long <- data_joined %>%
  select(cluster3, num.co, charges, sps, aps) %>%
  pivot_longer(cols = c(num.co, charges),
               names_to = "variabile",
               values_to = "valore")

# Boxplot per ciascuna variabile divisa per cluster1
ggplot(data_long, aes(x = factor(cluster3), y = valore, fill = factor(cluster3))) +
  geom_boxplot(outlier.alpha = 0.3) +
  facet_wrap(~ variabile, scales = "free_y") +
  labs(x = "Clusterw", y = "Value", 
       title = "Cluster w analysis") +
  theme_minimal() +
  theme(legend.position = "none",
        strip.text = element_text(face = "bold"))
```
### -----Profile for each cluster

```{r}

```


# IODICE

# Supervised Learning

```{r}
tot_data = data_imp
head(tot_data)
```

```{r}
ggplot(tot_data, aes(x = death, y = ..prop.., group = 1)) +
  geom_bar(fill = "#8FD4B8", color = "grey30") +
  scale_y_continuous(labels = scales::percent_format()) +
  labs(
    title = "Distribuzione della variabile target 'death'",
    x = "Death",
    y = "Percentuale"
  ) +
  theme_minimal(base_size = 14)
```

boxplot variabili numeriche per le classi della target

```{r}
tot_data |>
  pivot_longer(
    cols = where(is.numeric),
    names_to = "variabile",
    values_to = "valore"
  ) |>
  ggplot(aes(x = death, y = valore, fill = death)) +
  geom_boxplot(alpha = 0.7, outlier.color = "grey40") +
  facet_wrap(~ variabile, scales = "free", ncol = 4) +
  scale_fill_manual(values = c("#8FD4B8", "#F07F28")) +
  labs(
    title = "Boxplot delle variabili numeriche per categorie di death",
    x = "Death",
    y = "Valore"
  ) +
  theme_minimal(base_size = 12) +
  theme(
    strip.text = element_text(size = 10),
    legend.position = "none"
  )
```

chi-quadro test tra target e categoriche (1 vs 1)

```{r}
cat_vars <- tot_data |> select(where(is.factor))

# Ciclo su tutte le variabili categoriche (escludendo death stessa)
chi_results <- map_df(
  setdiff(names(cat_vars), "death"),
  function(var) {
    tbl <- table(tot_data$death, cat_vars[[var]])
    test <- chisq.test(tbl)
    tibble(
      variabile = var,
      statistic = test$statistic,
      p_value   = test$p.value
    )
  }
)

# Ordina per significatività
chi_results |> arrange(p_value)
```

## -------Feature Selection

```{r}

```

## Feature scaling
```{r}
tot_data_scaled = tot_data |> 
  mutate(across(
    where(is.numeric),
    ~ as.numeric(scale(.x)))) |> 
  drop_na()

head(tot_data_scaled)
```


```{r}
train_svm = train |> 
  select(-id)

test_svm = test |> 
  select(-id, cluster)


```


## SVM

```{r}
rec <- recipe(death ~ ., data = train_svm) |>                      
  step_dummy(all_nominal_predictors())           # dummy encodin                            
# Specifica modello SVM con kernel RBF
svm_spec <- svm_rbf(
  mode = "classification",
  cost = tune(),            # penalty sugli errori
  rbf_sigma = tune()        # parametro kernel RBF
) |> 
  set_engine("kernlab")

# Workflow
svm_wf <- workflow() |>
  add_model(svm_spec) |>
  add_recipe(rec)
```

tuning Grid Search prova tutte le combinazioni possibili di iperparametri in una griglia predefinita, mentre Bayesian Optimization non prova tutte le combinazioni: costruisce un modello probabilistico dello spazio dei parametri

```{r}
set.seed(6)

svm_grid <- tibble(
  cost = c(0.1, 1, 10, 100),
  rbf_sigma = c(0.001, 0.01, 0.1, 1)
)

# Step 1: tuning a griglia
svm_grid_res <- tune_grid(
  svm_wf,
  resamples = folds,
  grid = svm_grid,
  metrics = metric_set(roc_auc),
  control = control_grid(save_pred = TRUE)
)

# Step 2: tuning bayesiano partendo dai risultati della griglia
svm_bayes <- tune_bayes(
  svm_wf,
  resamples = folds,
  metrics = metric_set(roc_auc),
  initial = svm_grid_res,             
  iter = 3,
  control = control_bayes(verbose = TRUE, save_pred = TRUE)
)

# Migliori parametri
best_params <- select_best(svm_bayes, metric = "roc_auc")
final_svm <- finalize_workflow(svm_wf, best_params)
```

best model

```{r}
svm_final_fit <- last_fit(final_svm, split)

collect_metrics(svm_final_fit)

svm_final_fit |> 
  collect_predictions() |> 
  conf_mat(truth = death, estimate = .pred_class)
```


## LR penalized


```{r}
# Specifica modello: logistic regression penalizzata
log_reg_spec <- logistic_reg(
  mode = "classification",
  penalty = tune(),       # parametro di penalizzazione (L1/L2)
  mixture = 1             # 1 = LASSO, 0 = Ridge, valori intermedi = Elastic Net
) |>
  set_engine("glmnet")

# Workflow
log_reg_wf <- workflow() |>
  add_model(log_reg_spec) |>
  add_recipe(rec)   # puoi riutilizzare la stessa ricetta
```


```{r}
log_reg_grid <- tibble(
  penalty = c(0.001, 0.01, 0.1, 1)
)

log_reg_grid_res <- tune_grid(
  log_reg_wf,
  resamples = folds,
  grid = log_reg_grid,
  metrics = metric_set(roc_auc),
  control = control_grid(save_pred = TRUE)
)

# Step 2: tuning bayesiano partendo dai risultati della griglia
log_reg_bayes <- tune_bayes(
  log_reg_wf,
  resamples = folds,
  metrics = metric_set(roc_auc),
  initial = log_reg_grid_res,
  iter = 3,
  control = control_bayes(verbose = TRUE, save_pred = TRUE)
)
```


```{r}
best_params_lr <- select_best(log_reg_bayes, metric = "roc_auc")
final_lr <- finalize_workflow(log_reg_wf, best_params_lr)
```


```{r}
lr_final_fit <- last_fit(final_lr, split)

collect_metrics(lr_final_fit)

lr_final_fit |> 
  collect_predictions() |> 
  conf_mat(truth = death, estimate = .pred_class)
```



```{r}
svm_test_preds <- collect_predictions(svm_final_fit)
lr_test_preds  <- collect_predictions(lr_final_fit)
```


```{r}
# Calcola ROC separatamente e aggiungi la colonna 'model'
svm_roc <- svm_test_preds %>%
  roc_curve(truth = death, .pred_0) %>%
  mutate(model = "SVM")

log_reg_roc <- lr_test_preds %>%
  roc_curve(truth = death, .pred_0) %>%
  mutate(model = "Logistic Regression")

# Confronto ROC
bind_rows(svm_roc, log_reg_roc) %>%
  autoplot() +
  aes(color = model) +
  labs(title = "Test ROC Curve: SVM vs Logistic Regression")

```


## -------Interpretability

```{r}
library(iml)

dplyr::glimpse(train)
```


```{r}
svm_fit_model <- svm_final_fit %>% extract_fit_parsnip() %>% pluck("fit")

# Funzione di predizione (probabilità classe positiva)
svm_predict_fun <- function(model, newdata) {
  predict(model, newdata, type = "probabilities")[,2]
}

# Predictor per iml (usa i dati trasformati dalla ricetta!)
train_baked <- bake(prep(rec, training = train), new_data = train)

svm_pred <- Predictor$new(
  model = svm_fit_model,
  data  = train_baked %>% dplyr::select(-death),
  y     = train_baked$death,
  predict.function = svm_predict_fun
)
```


## PDP/ALE

```{r}
# PDP su una variabile (es. "age")
pdp_age <- FeatureEffect$new(
  svm_pred,
  feature = "meanbp",   
  grid.size = 20,
  method = "pdp"
)

# Plot
pdp_age$plot() + theme_minimal()
```

## SHAP

visualise observations classification on test set
```{r}
# Predizioni sul test set
preds <- collect_predictions(svm_final_fit)

# Aggiungi colonna case_type
preds <- preds %>%
  mutate(
    case_type = case_when(
      death == 1 & .pred_class == 1 ~ "TP",
      death == 0 & .pred_class == 0 ~ "TN",
      death == 0 & .pred_class == 1 ~ "FP",
      death == 1 & .pred_class == 0 ~ "FN"
    )
  )

# Ottieni gli indici (.row) per ciascun gruppo
tp_index <- preds %>% filter(case_type == "TP") %>% pull(.row)
tn_index <- preds %>% filter(case_type == "TN") %>% pull(.row)
fp_index <- preds %>% filter(case_type == "FP") %>% pull(.row)
fn_index <- preds %>% filter(case_type == "FN") %>% pull(.row)

# Visualizza
cat("TP: ",tp_index)
cat("\n\nTN: ",tn_index)
cat("\n\nFP: ",fp_index)
cat("\n\nFN: ",fn_index)
```

```{r}
library(ggplot2)

# Indici delle osservazioni da analizzare
#obs_index <- c(12, 134, 165, 170, 182, 207)
obs_index <- c(2,3,10)
# Calcolo Shapley values per ciascuna osservazione
shap_all <- lapply(obs_index, function(i) {
  x_test <- train_baked[i, -which(names(train_baked)=="death"), drop = FALSE]
  shap <- Shapley$new(svm_pred, x.interest = x_test)
  df <- shap$results
  df$obs_id <- i   # aggiungo l'indice per facet_wrap
  df
})

# Unisco in un unico data frame
shap_all_df <- do.call(rbind, shap_all)

# Grafico con facet_wrap
ggplot(shap_all_df, aes(x = feature, y = phi, fill = phi > 0)) +
  geom_col(show.legend = FALSE) +
  coord_flip() +
  scale_fill_manual(values = c("TRUE" = "#F07F28", "FALSE" = "#20B2AA")) +
  theme_minimal(base_size = 14) +
  labs(
    title = "Shapley values",
    x = "Features",
    y = "Contribute (phi)"
  ) +
  facet_wrap(~ obs_id, ncol = 2)

```
## LIME

```{r}
# Funzioni necessarie per lime con ksvm
model_type.ksvm <- function(x, ...) "classification"
predict_model.ksvm <- function(x, newdata, ...) {
  as.data.frame(predict(x, newdata = newdata, type = "probabilities"))
}

# Explainer sui dati baked (senza target)
explainer <- lime(
  x = train_baked %>% select(-death),
  model = svm_fit_model,
  bin_continuous = TRUE
)

# Osservazioni da analizzare
obs_index <- c(12, 134)
cases <- train_baked %>% select(-death) %>% slice(obs_index)

# Spiegazioni locali
set.seed(6)
explanations <- explain(
  x = cases,
  explainer = explainer,
  n_features = 6,
  n_permutations = 5000,
  kernel_width = 0.75,
  labels = levels(train_baked$death)[2]   # classe positiva
)

# Grafico
plot_features(explanations) +
  theme_minimal(base_size = 14) +
  labs(title = "LIME explanations")

```



# EXTRA 2: Unsupervised Learning

Dopo la classificazione supervisionata, Fare clustering sui valori di Shapley




















