---
title: "Exam"
author: "Angelo Capasso e Mariateresa Russo"
format: html
editor: visual
---

```{r setup, include = FALSE, echo = FALSE}
library(tidyverse)
library(GGally)
library(ggplot2)
library(FactoMineR)
library(factoextra)
library(Rdimtools)
library(readr)
library(janitor)
library(knitr)
```


Si carica il dataset
```{r, echo = FALSE}
support2 <- read_csv("support2.csv")

data = support2
```

#Preprocessing

Ricodifico correttamente il nome delle colonne

```{r}
colnames(data) <- c("id", "age", "death", "sex", "hospdead", "slos", "d.time", "dzgroup", "dzclass", "num.co", "edu", "income", "scoma", "charges", "totcst", "totmcst", "avtisst", "race", "sps", "aps", "surv2m", "surv6m", "hday", "diabetes", "dementia", "ca", "prg2m", "prg6m", "dnr", "dnrday", "meanbp", "wblc", "hrt", "resp", "temp", "pafi", "alb", "bili", "crea", "sod", "ph", "glucose", "bun", "urine", "adlp", "adls", "sfdm2")
```


Controllo la codifica delle variabili
```{r}
data |> 
  glimpse()
```

Prima ricodifica (type delle variabili) e scarto delle variabili derivate da modelli statistici
```{r}
data = data |>
  mutate(
    across(c(where(is.character), death, hospdead, 
                  diabetes, income, dementia), ~ factor(.x))
  ) |> 
  select(-c(scoma, sps, surv2m, surv6m))
```



#Analisi Esplorativa

Conteggio dei valori mancanti
```{r}
tibble(
  variabile = names(data),
  n_na      = colSums(is.na(data)),
  perc_na   = colMeans(is.na(data)) * 100
) |>
  arrange(desc(perc_na))
```

Analisi dettagliati degli Na delle prime 4 variabili con più Na
```{r}
vars <- c("bun", "urine", "glucose", "adlp")

data |> 
  filter(death == "1") |> 
  summarise(across(all_of(vars), ~ sum(is.na(.)))) |> 
  pivot_longer(everything(),
               names_to = "variabile",
               values_to = "n_mancanti")
```
adlp è una variabile compilata dal paziente: siccome presenta più del 60% di Na, si valuta l'esclusione


Outlier detection usando IQR Rule
```{r}
data |> 
  select(where(is.numeric)) |>
  map_df(function(x){
    Q1 <- quantile(x, 0.25, na.rm = TRUE)
    Q3 <- quantile(x, 0.75, na.rm = TRUE)
    IQR <- Q3 - Q1
    tibble(
      n_outlier = sum(x < Q1 - 1.5*IQR | x > Q3 + 1.5*IQR, na.rm = TRUE),
      perc_outlier = mean(x < Q1 - 1.5*IQR | x > Q3 + 1.5*IQR, na.rm = TRUE)*100
    )
  }) |>
  mutate(variabile = names(data |> select(where(is.numeric)))) |>
  select(variabile, everything()) |>
  arrange(desc(n_outlier))
```


Visualizzo la distribuzione delle variabili con circa il 10% di outliers
```{r}
vars <- c("hday", "crea", "bili", "charges",
          "dnrday", "slos", "totcst", "totmcst")

plots_hist <- map(
  vars,
  ~ lattice::histogram(
      as.formula(paste("~", .x)),
      data = data,
      main = paste(.x),
      col = "lightblue",
      border = "grey30"
    )
)

for(p in plots_hist) print(p)
```


```{r}
num_data <- data[, sapply(data, is.numeric)]

num_data = num_data |> 
  select(-id)

corr_mat <- cor(num_data, use = "pairwise.complete.obs")

levelplot(
  corr_mat,
  scales = list(x = list(rot = 45)),
  xlab = "Variabili",
  ylab = "Variabili",
  main = "Heatmap delle correlazioni",
  col.regions = colorRampPalette(c("blue", "white", "red"))(100)
)
```


Hierarchical Clustering delle colonne
```{r}
dist_mat <- as.dist(1 - corr_mat)

hc <- hclust(dist_mat, method = "complete")

plot(hc, main = "Hierarchical Clustering")
```

