---
title: "Exam"
author: "Angelo Capasso e Mariateresa Russo"
format: html
editor: visual
---

```{r setup, include = FALSE, echo = FALSE}
library(tidyverse)
library(GGally)
library(ggplot2)
library(FactoMineR)
library(factoextra)
library(Rdimtools)
library(readr)
library(janitor)
library(knitr)
library(patchwork)
library(gridExtra)
library(lattice)
library(plotly)
```

```{r, echo = FALSE, warning=FALSE, include=FALSE}
support2 <- read_csv("support2.csv")

data = support2
```

# Preprocessing 1

Ricodifica corretta per i nomi delle colonne

```{r, include=FALSE}
colnames(data) <- c("id", "age", "death", "sex", "hospdead", "slos", "d.time", "dzgroup", "dzclass", "num.co", "edu", "income", "scoma", "charges", "totcst", "totmcst", "avtisst", "race", "sps", "aps", "surv2m", "surv6m", "hday", "diabetes", "dementia", "ca", "prg2m", "prg6m", "dnr", "dnrday", "meanbp", "wblc", "hrt", "resp", "temp", "pafi", "alb", "bili", "crea", "sod", "ph", "glucose", "bun", "urine", "adlp", "adls", "sfdm2")

data |> 
  glimpse()
```

Prima ricodifica (type delle variabili) e scarto delle variabili derivate da modelli statistici

```{r}
data = data |>
  mutate(
    across(c(where(is.character), death, hospdead, 
                  diabetes, income, dementia), ~ factor(.x))
  ) |> 
  select(-c(id, scoma, sps, surv2m, surv6m, sfdm2))
```

# Esplorative Data Analysis

## Missing values
Conteggio dei valori mancanti

```{r}
missing_summary <- tibble(
  variabile = names(data),
  n_na      = colSums(is.na(data)),
  perc_na   = colMeans(is.na(data)) * 100
) |>
  filter(n_na > 0) |>         
  arrange(desc(perc_na))

missing_summary

ggplot(missing_summary, aes(x = reorder(variabile, perc_na), y = perc_na)) +
  geom_col(fill = "#8FD4B8") +
  coord_flip() +
  labs(title = "Variabili con valori mancanti",
       x = "Variabile", y = "% NA")
```

Analisi dettagliata degli Na delle prime 4 variabili con più Na

```{r}
vars <- c("bun", "urine", "glucose", "adlp")

data |> 
  filter(death == "1") |> 
  summarise(across(all_of(vars), ~ sum(is.na(.)))) |> 
  pivot_longer(everything(),
               names_to = "variabile",
               values_to = "n_mancanti")
```

adlp è una variabile compilata dal paziente: siccome presenta più del 60% di Na, si valuta l'esclusione

## Outlier detection
Outlier detection usando IQR Rule

```{r}
data |> 
  select(where(is.numeric)) |>
  map_df(function(x){
    Q1 <- quantile(x, 0.25, na.rm = TRUE)
    Q3 <- quantile(x, 0.75, na.rm = TRUE)
    IQR <- Q3 - Q1
    tibble(
      n_outlier = sum(x < Q1 - 1.5*IQR | x > Q3 + 1.5*IQR, na.rm = TRUE),
      perc_outlier = mean(x < Q1 - 1.5*IQR | x > Q3 + 1.5*IQR, na.rm = TRUE)*100
    )
  }) |>
  mutate(variabile = names(data |> select(where(is.numeric)))) |>
  select(variabile, everything()) |>
  arrange(desc(n_outlier))
```

Visualizzo la distribuzione delle variabili con circa il 10% di outliers

```{r}
vars <- c("hday", "crea", "bili", "charges",
          "dnrday", "slos", "totcst", "totmcst")

plots_hist <- map(
  vars,
  ~ lattice::histogram(
      as.formula(paste("~", .x)),
      data = data,
      main = paste(.x),
      col = "#4BBAC3",
      border = "grey30"
    )
)

for(p in plots_hist) print(p)
```
## Numerical Features

### Correlation matrix
```{r}
num_data <- data[, sapply(data, is.numeric)]

corr_mat <- cor(num_data, use = "pairwise.complete.obs")

levelplot(
  corr_mat,
  scales = list(x = list(rot = 45)),
  xlab = "Variabili",
  ylab = "Variabili",
  main = "Heatmap delle correlazioni",
  col.regions = colorRampPalette(c("#2A5783", "white", "#F07F28"))(100)
)
```
### Density plot
```{r}
num_data %>%
  pivot_longer(cols = everything(), names_to = "variabile", values_to = "valore") %>%
  ggplot(aes(x = valore)) +
  geom_density(fill = "#8FD4B8", alpha = 0.6) +
  facet_wrap(~ variabile, scales = "free", ncol = 4) +  # griglia con 4 colonne
  labs(title = "Density plot delle variabili numeriche",
       x = "Value",
       y = "Density") 

```

Variabili come prg6m, prg2m sembrano avere distribuzioni discrete o con pochi valori distinti: si potrebbero trattare come categoriche 

charges, totcst, totmcst mostrano code lunghe: candidate per trasformazioni logaritmiche

adlp, adls, num.co: mostrano più picchi

### Hierarchical Clustering

```{r}
dist_mat <- as.dist(1 - corr_mat)

hc <- hclust(dist_mat, method = "complete")

plot(hc, main = "Hierarchical Clustering")
```
## Categorical Features
```{r, warning=FALSE}
data %>%
  select(where(is.factor)) %>%
  pivot_longer(cols = everything(), names_to = "variabile", values_to = "valore") %>%
  ggplot(aes(x = valore, y = ..prop.., group = 1, fill = valor)) +
  geom_bar(fill = "#8FD4B8") +
  facet_wrap(~ variabile, scales = "free") +
  scale_y_continuous(labels = scales::percent_format()) +
  labs(title = "Distribuzione percentuale delle variabili categoriali",
       x = "Categoria", y = "Percentuale") +
  theme_minimal(base_size = 12) +
  theme(axis.text.x = element_text(angle = 45, hjust = 1),
        legend.position = "none",
        strip.text = element_text(size = 10))

```

# Preprocessing 2
## Feature removing and Manage missing values
Rimozione Variabili con molti valori mancanti
```{r}
data <- data |> 
  select(-c(bun, urine, glucose, adlp))
```

Rimozione variabili molto correlate
```{r}
data <- data |> 
  select(-c(totmcst, totcst, avtisst, dnrday))
# adls adlp
# totmcst totcst charges
# aps avtisst
# dnrday slos
```

Rimozione osservazioni per cui ci sono pochi NA
```{r}
data <- data |>
  drop_na(dnr, race, wblc, charges, crea)
```

Imputazione valori mancanti delle restanti variabili
```{r}
tibble(
  variabile = names(data),
  n_na      = colSums(is.na(data)),
  perc_na   = colMeans(is.na(data)) * 100
) |>
  filter(n_na > 0) |>         
  arrange(desc(perc_na))

data <- data |>
  mutate(income = fct_explicit_na(income, na_level = "nd"))
```
## Feature Scaling 
```{r}
data_scaled = data |> 
  mutate(across(
    where(is.numeric),
    ~ as.numeric(scale(.x))
  ))
```


# Unsupervised Learning
Diagramma di dispersione tra: 1) frequenza cardiaca del paziente e pressione del sangue media del paziente (misurate al terzo giorno); 2) frequenza cardiaca del paziente e temperatura del paziente (misurate al terzo giorno); 3) pressione media del sangue del paziente e temperatura del paziente (misurate al terzo giorno);

```{r}
sca1 = xyplot(
  hrt ~ meanbp,
  data = data_scaled,
  pch = 16,              
  cex = 0.5,              
  col = "#86D0B9",      
  alpha = 0.5,            
  xlab = "meanbp",
  ylab = "hrt",
  main = "meanbp vs hrt"
)

sca2 = xyplot(
  hrt ~ temp,
  data = data_scaled,
  pch = 16,              
  cex = 0.5,              
  col = "#86D0B9",      
  alpha = 0.5,            
  xlab = "meanbp",
  ylab = "hrt",
  main = "temp vs hrt"
)

sca3 = xyplot(
  meanbp ~ temp,
  data = data_scaled,
  pch = 16,              
  cex = 0.5,              
  col = "#86D0B9",      
  alpha = 0.5,            
  xlab = "meanbp",
  ylab = "hrt",
  main = "meanbp vs temp"
)



grid.arrange(
  sca1, sca2,
  sca3,
  ncol = 2,
  heights = c(1, 1)   # prima riga: sca1 e sca2; seconda riga: sca3
)
```

Semplice K-medie su queste 3 variabili più discriminanti
```{r}
data_scaled |> 
  select(meanbp, hrt, temp) |> 
  na.omit() |> 
  fviz_nbclust(kmeans, method = "silhouette")

data_scaled |>
  select(meanbp, hrt, temp) |>
  na.omit() |>
  (\(d3) {
    km <- kmeans(d3, centers = 8, nstart = 200)
   if (FALSE) {
    p2d <- fviz_cluster(
    km,
    data = d3,
    geom = "point",
    ellipse = FALSE,
    label = "none",
    stand = FALSE,
    axes = c(1,2),
    xlab = "meanbp",
    ylab = "hrt",
    ggtheme = theme_minimal()
    )
  }
  # ---- PLOT 3D (plotly) ----
    p3d <- plotly::plot_ly(
      x = d3$meanbp,
      y = d3$hrt,
      z = d3$temp,
      type = "scatter3d",
      mode = "markers",
      color = factor(km$cluster),
      colors = "Set1",
      marker = list(size = 3)
    ) |>
      layout(
        title = "3D K-means clustering (meanbp, hrt, temp)",
        scene = list(
          xaxis = list(title = "meanbp"),
          yaxis = list(title = "hrt"),
          zaxis = list(title = "temp")
        )
      )
    p3d
  })()
```
## Feature Selection
## Clustering

##PROVA Classica Tandem Analysis su tutte le variabili numeriche, le prime due dimensioni spiegano il 50 % della varianza totale. Silhouhette suggerisce 2 clusters mentre Gap statistics ne identifica solo 1. Valutare questa discordanza

```{r}
data_scaled |>
  # 1. Selezione variabili numeriche e rimozione NA
  select(where(is.numeric)) |>
  na.omit() |>
  # 2. PCA
  (\(df_num) {
    pca_res <- PCA(df_num, ncp = 4, graph = FALSE)
    pcs <- as.data.frame(pca_res$ind$coord[, 1:2])
    
    p1 <- fviz_nbclust(pcs, kmeans, method = "wss") + ggtitle("Elbow")
    p2 <- fviz_nbclust(pcs, kmeans, method = "silhouette") + ggtitle("Silhouette")
    p3 <- fviz_nbclust(pcs, kmeans, method = "gap_stat") + ggtitle("Gap Statistic")
    
    print(p1); print(p2); print(p3)
    
    km <- kmeans(pcs, centers = 2, nstart = 100)
    
    fviz_cluster(
      km,
      data = pcs,
      geom = "point",
      label = "none",
      ellipse = FALSE,
      ggtheme = theme_minimal()
    )
  })()

```


# Supervised Learning
## Feature Selection
## SVM
## Interpretability